行　政　法　院　判　決　　　　　　　　　　　　　八十八年度判字第二一四七號
　　原　　　告　甲○○
　　被　　　告　財政部高雄市國稅局
右當事人間因綜合所得稅事件，原告不服行政院中華民國八十七年八月十九日台八十
七訴字第四○九三一號再訴願決定，提起行政訴訟，本院判決如左︰
　　主  文
原告之訴駁回。
　　事  實
緣原告民國八十一年度綜合所得稅結算申報，被告以其漏報取自國防部中山科學研究
院（以下簡稱中科院）之薪資所得計新台幣（下同）二五五、一七四元，乃核定補徵
稅額二四、四二一元。原告不服，就取自中科院薪資所得二五五、一七四元部分，申
經復查結果，未准變更，提起訴願、再訴願，均決定遭駁回，遂提起行政訴訟。茲摘
兩造訴辯意旨於次：
原告起訴意旨略謂︰一、依所得稅法第四條第八款「左列各種所得，免納所得稅：一
、．．．八、中華民國政府或外國政府，國際機構、教育、文化、科學研究機構、團
體或其他公私組織，為獎勵進修、研究或參加科學或職業訓練而給與之獎學金及研究
、考察補助費等」按本條款立法意旨，乃在對於從事研究開發工作者，予以租稅優惠
，以便提昇國家科技水準，並改善社會生活條。查中科院所研發者，乃及國家安全
、全民福祉之國防科技，非一般民生科技所可比擬，而一般科技之研發尚且予以租稅
優惠，舉輕以明重，本案之研發自應給予更高之優渥與勵，故而本案原告所領取之
品位加給及技術津貼所得為研究補助費應合於免稅優惠之立法目的，依法免納所得稅
。二、「「一、凡依職級按月定額發給者，應屬研究人員之薪資所得，應於給付時應
依法辦理扣繳，所得人並應於年度結算申報時合併申報課稅。二、如係按研究計劃個
案給付，並非通案按職級按月給付者，依法可免納所得稅。三、如屬第一種情形，中
科院以往未依法扣繳，所得人以往年度亦未申報納稅者，應即請中科院轉知各所得人
自行向稽徵機關補報並補繳應納稅款，可免予處罰，自六十九年一月起，中科院應於
給付時依法扣繳，所得人應於每年終合併申報綜合所得稅。四、本案經報奉行政院六
十八年十一月八日台六十八財第一一二○四號函准予備查在案」「中科院給付非軍職
人員『科技品位加給』暨『技術津貼』之所得稅徵免原則，仍請依本部六十八年十一
月三十日台財稅第三八五○一號函辦理。」分別為財政部六十八年十一月三十日台財
稅第三八五○一號函、八十四年八月十四日台財稅第八四一六四一四一八號函釋有案
。從上開函釋及稅捐稽徵機關之作為分析，洵堪認定，本案之品位加給及技術津貼免
納所得稅。(一)上開主管財稅機關之財政部所作之解釋內容，並未就本案研究補助費應
否課徵所得稅予明白表示，而是責由中科院依其性質自行判斷，而中科院基於該單位
成立之宗旨，並從事研發本質之考量，而予以認定系爭研究補助費免稅，並無不當之
處。(二)況且本案研究補助費係以「個案」申請，換言之，是針對每個研究計劃個別申
請，且其發放方式是依各個員工對各個不同之專案所作之各別貢獻程度，分別發放，
因此，在不同之專案中，各參與員工所領取之研究補助費，並不固定，亦即並非定額
給付。再研究補助費依其性質原應依各階段進度，分別給予，但國防科技之研發乃經
年累月始能獲得成果（短者三年五年、長者逾十年），倘堅持該原則，將置員工生活
於不顧，有鑒於此，在會計上乃依員工參與程度不同，分別計算勵津貼之金額採按
月給付，此乃權衡變通之辦法，惟中科院係專案個別申請研究補助費，且按研究計畫
個案分別給付，應無疑義，由上述得知，本件之品位加給及技術津貼之所得，其性質
與台財稅第三八五○一號函說明二之要件相符，依該函釋應屬免稅範圍。(三)又所得稅
法第九十五條規定「稽徵機關應隨時高查扣繳義務人對於有關扣繳之報告是否確實，
並督促依照法規定扣繳稅款」，稅捐稽徵人員依此逐年到中科院查閱相關會計資料，
而對系爭金額未予扣繳乙節，均未予置喙，顯證稅捐稽徵人員同意中科院對該獎金性
質認定為免稅範圍，是屬合法、適當。再者，八十一年十一月三日中科院尚以中科院
（八十一年）訓誠字第一六八七三號函財政部台灣省北區國稅局，檢送有關研究補助
費之相關資料及其性質說明，以證實該筆研究補助費應屬免徵所得稅範圍，該局亦無
疑義。三、綜合上述，主管財稅機關主觀上對本案研究補助費應有免稅之共識，否則
六十八年當年即應對此明確表示應予課稅，並追溯五年，豈有該項研究補助費發放自
始並六十八年函釋以來，事實經過十數年後再為應稅主張，如此，顯悖信賴原則並置
政府威信於不顧。況且退休或離職人員或移民海外、或回歸大陸、或返歸道山，如何
催繳﹖正如前述稅捐人員逐年到中科院核對稽查，有無漏報、短報等相關資料當時並
無異言，顯見認為同意當年（品位加給、技術津貼）金性質，是合法、適當。事隔
二十年（六十八年迄今），毫無收入。年邁體弱，野茫茫，往事健忘，日眷西山老
朽，尚要扶養肢障長子黃恆浩（有殘障手冊影本），而應退稅款，亦應主動（急急如
律令）加延退金及央行利率計算，方為合理。並准依原申報書所載內容，計算當年應
納稅額，免再為補繳之核定為禱等語。
被告答辯意旨略謂：一、按「個人之綜合所得總額，以其全年左列各類所得合併計算
之．．．．第一類．．．第三類：薪資所得：凡公、教、軍、警、公私事業職工薪資
及提供勞務者之所得：一、薪資所得之計算，以在職務上或工作上取得之各種薪資收
入為所得額。二、前項薪資包括：薪金、俸給、工資、津貼、歲費、金、紅利、各
種補助費及按月或按年分期給付之退休金或養老金．．．。」「左列各種所得，免納
所得稅：一、．．．八、中華民國政府或外國政府，國際機構、教育、文化、科學研
究機關、團體、或其他公私組織，為獎勵進修、研究或參加科學或職業訓練而給與之
獎學金及研究、考察補助費等。但受領之獎學金或補助費，如係為授與人提供勞務所
取得之報酬，不適用之。」「一、凡依職級按月定額發給者，屬研各該研究人員之薪
資所得，應於給付時應依法辦理扣繳，所得人並於於年度結算申報時合併申報課稅。
二、如係按研究計畫個案給付，則為研究補助費，依法可免納所得稅。三、如屬第一
種情形，中科院以往未依法扣繳，所得人以往年度亦未申報納稅者，應即請中科院轉
知各所得人自行向稽徵機關補報並補繳應納稅款，可免予處罰，自六十九年一月起，
中科院應於給付時依法扣繳，所得人應於每年終後合併申報綜合所得稅。四、本案經
報奉行政院六十八年十一月八日台六十八財第一一二○四號准予備查在案。」分別為
行為時所得稅法第十四條第一項第三類、同法第四條第八款所明定及財政部六十八年
十一月三十日台財稅第三八五○一號函釋在案。又「中科院給付非軍職人員之科技品
位加給暨技術津貼，免扣繳所得稅一案，與現行法令規定不符，奉示：本案應依法課
徵所得稅．．．」為行政院秘書長八十四年十月十七日台八十四財三七○○七號函釋
明在案。二、本件原告為中科院非軍職員工，八十一年度領取中科院薪資所得中有二
五五、一七四元屬「科技品位加給」或「技術津貼」，為原告所不爭，而查中科院「
科技品位加給」或「技術津貼」自始即屬薪資所得，即應依法合併申報繳稅，且本局
依法辦理補徵，並未逾稅捐稽徵處法第二十一條所定核課期間，所訴信賴保護及不溯
既往原則免予追繳，於法無據（類此案件業經大院八十五年判字第三一七五號、八十
六年判字第一二號、八十六年判字第七五號等判決駁回在案可參），論經復查、訴願
、再訴願等均持相同見解，原告仍執前詞，顯不足採。三、至訴稱扣繳義務人對系爭
金額仍執詞為免稅所得，其雇主中科院未予扣繳，稅捐單位多年來未予置喙，應認同
為免稅所得乙節，查系爭「科技品位加給」或「技術津貼」之所得性質為薪資乙項，
已經財政部六十八年十一月三十日台財稅第三八五○一號函明釋在案，不因扣繳義務
人未依法辦理扣繳而同免稅所得，原告所稱顯係誤解，併此明。四、基上論結，
本件訴訟並無理由，請予駁回，以維稅政等語。
    理  由
按中華民國政府或外國政府，國際機構、教育、文化、科學研究機構、團體，或其他
公私組織，為勵進修、研究或參加科學或職業訓練而給與之學金及研究、考察補
助費等所得，免納所得稅。但受領之學金或補助費，如係為授與人提供勞務所取得
之報酬，不適用之，為行為時所得稅法第四條第八款所規定。又凡公、教、軍、警、
公私事業職工薪資及提供勞務者之所得，為薪資所得，該項所得之計算，以在職務上
或工作上取得之各種薪資收入為所得額；前項薪資包括薪金、俸給、工資、津貼、歲
費、金、紅利、各種補助費及按月或按年分期給付之退休金或養老金。但為雇主之
目的，執行職務而支領之差旅費、日支費及加班費不超過規定標準者，及依同法第四
條規定免稅之項目，不在此限，復為同法第十四條第一項第三類所明定。本件原告八
十一年度綜合所得稅結算申報，被告初查以其漏報取自中科院之薪資所得二五五、一
七四元，乃核定補徵稅額二四、四二一元。原告不服，以系爭所得係研究補助費，且
係按研究計畫個案給付，並非通案按職級按月給付者，參照財政部六十八年十一月三
十日台財稅第三八五○一號函釋，依行為時所得稅法第四條第八款規定，應屬免稅所
得云云。申經被告復查結果，以原告為中科院非軍職員工，八十一年度領取自中科院
薪資中之二五五、一七四元屬品位加給，為其所不爭，而中科院之預算雖分別依計畫
編列人事費支應員工之各項給與，然領受品位加給或技術津貼之非軍職人員，無論配
屬之單位或參與不同計畫，悉依該院所訂「科技人員品位加給支給標準表」「技術員
薪給標準表」之等級，每月按級定額領取科技品位加給或技術津貼。且中科院聘僱人
員之約定事項亦載明薪給除實物代金及眷補費外，包括全部給與，業經財政部臺灣省
北區國稅局所屬大溪稽徵所赴中科院查閱資料瞭解無誤，並為中科院八十一年十一月
三日八十一訓誠字第一六八七三號函所明示，系爭品位加給自始即屬薪資所得，自應
依法合併申報繳稅，原核定並無不合，乃未准變更。原告猶不服，循序提起行政訴訟
，主張：上開薪資所得二五五、一七四元，無論係按職給付或按月給付，其性質均屬
所得稅法第四條第八款規定之研究補助費，應法應屬免稅所得，不得對之課徵所得稅
，即系爭所得係依研究計畫專案申請及依各員工參與程度分別計算發放，並非定額給
付，於會計上採按月給付僅屬權衡變通辦法，其性質符合財政部六十八年十一月三十
日台財稅第三八五○一號函釋，稽徵機關逐年至中科院查閱相關會計資料，亦對系爭
所得未予扣繳一節未予置理，中科院據以認定系爭研究補助費係屬免稅所得，應屬合
法、適當，稽徵機關於經過數年後始為應稅主張，有違信賴原則。況本件所得應依其
本質審查，而非逕依給付之方式認定；又中科院遲發扣繳憑單，被告怠於事實之認定
，僅以扣繳憑單為課稅之認定標準，有悖依法課稅原則，且於法律規定有疑義而以命
令補充時，應自新函令頒布之日生效，本案認定課稅標準既未明確，不宜追溯補徵系
爭所得稅云云。經查，行政法上所謂信賴保護原則，係指人民因相信既存之法秩序，
而安排其生活或處置其財產，則不能因嗣後法規之制定或修正，而使其遭受不能預見
之損害，用以保護人民之既得權益。本原則之適用，係在禁止新制定或修正法規有溯
及既往之效力。本件中科院之預算雖分別依計畫編列人事費支應其員工之各項給與，
但實際上領受「品位加給」或「技術津貼」之非軍職人員，無論配屬之單位參與不同
計畫，均依該院所訂「科技人員品位加給支給標準表」、「技術員薪給標準表」之等
級，每月按級定額領取科技品位加給或技術津貼。且該院與其聘僱人員之約定事項亦
載明所指薪給，除實物代金及眷補費外，包括全部給與，其非軍職人員所領受之科技
品位加給或技術津貼，核屬因提供勞務所取得之報酬，應無行為時所得稅法第四條第
八款免納所得稅規定之適用。況財政部臺灣省北區國稅局於八十二年間派員前往該中
科院瞭解結果，其支付非軍職人員之科技品位加給及技術津貼確係按月給付方式，復
經中科院八十一年十一月三日（八一）訓誠字第一六八七三號函致被告，說明該院各
類薪資扣繳所得稅狀況：「以該院於年度開始即訂有各項研究計畫，並按照研究計畫
逐月實施。各項研究計畫除一般經費外，為獎勵科技人員竭盡心智參與研發工作，另
編列研發人員研究補助費及技術津貼。為便利作業，研發人員研究補助費係採按月發
放方式，再經由成本歸戶手續，回歸計畫預算內（研究補助費採個案給付，必將增加
人力及作業之負擔，不符經濟效益）」等語。足見中科院給付非軍職員工之品位加給
及技術津貼之所得，屬經常性研究補助費給與，且依職級按月定額支給，為提供勞務
所取得之報酬，依首揭規定，核非免稅之薪資所得，被告依法發單補徵稅款，並未逾
稅捐稽徵法第二十一條所定核課期間，於法並無不合。而首揭所得稅法之規定一直未
變更，僅解釋該稅法之行政院及財政部之函釋變更，未及於法規之制定或修正，則上
開函釋之變更應追溯至首開稅法頒布時生效適用。且無行政法信賴保護原則之適用，
原告主張，核無足採。本件原處分揆諸首揭規定，洵無違誤，一再訴願決定，遞予維
持，俱無不合。原告起訴意旨，難謂為有理由，應予駁回。
據上論結，本件原告之訴為無理由，爰依行政訴訟法第二十六條後段，判決如主文。
中    華    民    國     八十八      年      六      月       三        日
                    行 政 法 院 第 二 庭
                                審 判 長 評  事      陳  石  獅
                                         評  事      徐  樹  海
                                         評  事      彭  鳳  至
                                         評  事      黃  合  文
                                         評  事      林  茂  權
右  正  本  證  明  與  原  本  無  異
                                         法院書記官  蘇  金  全
中    華    民    國     八十八      年      六      月       四        日
